【裁判字號】    99,重上,156
【裁判日期】    991123
【裁判案由】    遷讓返還土地等
【裁判全文】
臺灣高等法院臺中分院民事判決         99年度重上字第156號
上  訴  人  台中市花卉運銷有限公司
法定代理人  張祿坤
訴訟代理人  王有民律師
複 代 理人  洪主雯律師
被 上 訴人  蔡秉芳
訴訟代理人  邱華南律師
            林坤賢律師
上列當事人間請求遷讓返還土地等事件，上訴人對於中華民國99
年8月13日臺灣臺中地方法院99年度重訴字第103號第一審判決提
起上訴，本院於民國99年11月9日言詞辯論終結，判決如下：
    主       文
上訴駁回。
第二審訴訟費用由上訴人負擔。
    事實及理由
甲、程序方面：
一、上訴人上訴原聲明求為：(一)原判決有關命上訴人將坐落台中
    市○○區○○段144地號土地（下稱系爭土地）其中如附圖
    一所示面積200平方公尺之臨時棚架等地上物拆除，並將土
    地騰空返還被上訴人之部分均廢棄，(二)原判決有關命上訴人
    應自民國99年1月1日起至遷讓返還前項土地之日止按月給付
    被上訴人新台幣（下同）158,600元於逾每月55,500部份廢
    棄，(三)上開廢棄部分，被上訴人在第一審之訴均駁回之判決
    。嗣後再行變更其上訴聲明求為：「(一)原判決有關命上訴人
    將系爭土地其中如附圖二所示C部分面積70平方公尺之臨時
    棚架等地上物拆除，並將土地騰空返還被上訴人之部分廢棄
    ，(二)原判決有關命上訴人應自99年1月1日起至遷讓返還前項
    土地之日止按月給付被上訴人158,600元於逾每月12,786元
    部分廢棄，(三)上開廢棄部分，被上訴人在第一審之訴均駁回
    之判決，核屬減縮其應受判決事項之聲明，依民事訴訟法第
    446條第1項但書及第255條第1項第3款之規定，不須被上訴
    人同意即可為之，故上訴人減縮其上訴之聲明，自為法之所
    許。
二、又本件被上訴人固主張上訴人僅為一部上訴，且於上訴後又
    減縮其上訴之聲明，則其未上訴部分已告確定，依民事訴訟
    法第400條第1項之規定，最高法院30年上字第8號及42年台
    上字第1306號判例暨80年度第5次民事庭會議決議意旨，法
    院不得就本案上訴部分為反於已確定判決意旨之裁判云云。
    惟查，所謂上訴，係指對於下級法院所為不利於己之尚未確
    定之判決，表示不服而請求救濟之方法。當事人得對於所受
    敗訴判決之全部或一部聲明不服（即全部上訴或一部上訴）
    ，未經聲明上訴不服部分，則告確定，此亦同時限定上訴審
    法院之審判範圍。應以上訴人對於原審判決聲明不服部分為
    限，而不得就末經聲明之事項予以判決（民事訴訟法第388
    條參照）。是則，本件上訴人就原審判決其敗訴部分雖僅為
    一部上訴，致未上訴部分即告確定，然此與既判力之作用，
    旨在限制當事人於判決確定後，就同一訴訟標的更行起訴，
    顯屬不同之層次及概念。被上訴人將其混為一談，認為本件
    上訴部分應受原判決已一部確定之既判力之拘束，不得與該
    一部確定判決意旨相反之主張及裁判云云，容有誤會，合先
    敘明。
乙、實體方面：
一、本件被上訴人主張：
（一）系爭土地原為訴外人柳美富所有，伊於98年11月5日與柳
      美富訂立不動產買賣契約書（下稱系爭買賣契約），向柳
      美富購買該土地，買賣價金共計2億6,441萬3,556元，並
      於98年12月17日辦妥所有權移轉登記。柳美富於締約當時
      曾向伊表明系爭買賣契約簽訂前，曾將系爭土地出租予上
      訴人，雙方並於98年9月17日訂立土地租賃契約書（下稱
      系爭租約），然並未將土地正式點交予上訴人占有使用，
      僅同意先由上訴人為施工之規劃，故系爭租約之成立日雖
      為98年9月17日，然生效日即租金給付日則為99年2月1日
      ，於柳美富正式收取租金前，甚至土地所有權完成移轉登
      記時，系爭土地亦無任何表徵足以顯示並使第三人知悉系
      爭土地上為上訴人占有使用之事實。乃上訴人嗣後發現系
      爭土地所有權業已移轉登記予被上訴人後，遂於98年12月
      28日強行進入系爭土地施作圍籬，並於翌日派工整地鋪設
      混凝土，更於99年1月5日搭設帳棚等地上物，經營花卉業
      務，而據以向被上訴人主張有民法第425條第1項買賣不破
      租賃原則之適用，認為對系爭土地有租賃權存在，可以排
      除被上訴人所有權之行使。然柳美富確未曾將系爭土地交
      付承租人即上訴人占有使用，上訴人在伊取得該土地所有
      權之前既未現實占有系爭土地，自無主張民法第425條第1
      項之權利。且系爭租約之租期長達8年，復未經公證，依
      民法第425條第2項之規定，自亦無買賣不破租賃之適用。
      況系爭租約雖於98年9月17日簽立，惟該租約第2條約定租
      賃期限自99年2月1日起至107年1月31日止計8年，可知系
      爭租約係附有期限附款之租賃契約，依民法第102條第1項
      規定，於99年2月1日始生租賃之效力。亦即，系爭租約於
      所附期限屆至前，其租賃關係尚未發生效力，既未生效，
      自無所謂適用民法第425條之餘地。玆系爭土地既已由伊
      取得所有權，則伊自得本於民法第767條前段之規定，請
      求上訴人拆除地上物，將土地返還被上訴人，並無權利濫
      用情事。
（二）又上訴人無權占有其所有系爭土地如附圖三所示A部分面
      積868.28平方公尺之土地，受有利益，致被上訴人因此無
      法順利如期開發系爭土地，受有資金成本增加之損失，其
      中最明顯者乃系爭土地向訴外人陽信銀行貸款，每月所需
      繳納之貸款利息為34萬5,671元。再上訴人無權占用系爭
      土地受有不當得利，亦造成伊受有相當於無法收取租金之
      損害，依上訴人與柳美富於系爭租約所約定每月租金158,
      600元計算，則被上訴人每月所受之損害合計高達504,271
      元（計算方式：345,671＋158,600＝504,271），是被上
      訴人自得依據民法第184條及第179條規定，請求上訴人給
      付前述損失。爰依民法第767條、第179條及第184條規定
      ，求為命：(一)上訴人應將系爭土地如附圖三所示A部分面
      積868.28平方公尺土地上之臨時棚架等地上物拆除，將土
      地騰空返還被上訴人，(二)上訴人應給付自99年1月1日起至
      遷讓返還前項土地之日止，按月給付被上訴人504,271元
      之損害金之判決（原審判命上訴人拆除地上物返還土地，
      並自99年1月1日起至返還土地之日止，按月給付158,600
      元，而駁回被上訴人其餘之請求。被上訴人就其敗訴部分
      ，未聲明不服；上訴人就其敗訴部分，其中關於拆除地上
      物返還土地於逾系爭土地如附圖所示C部分面積70平方公
      尺土地部分，另關於按月給付損害金部分，於逾每月12,7
      86元部分，均未據聲明不服，已告確定）
二、上訴人則以：
（一）系爭租約於98年9月17日簽立時，即因雙方意思表示合致
      而成立生效，柳美富並於該租約訂立後，即依該租約第11
      條約定，將系爭土地交付上訴人占有使用，進行整地並委
      託建築師規劃設計。且柳美富依系爭租約第6條及第7條之
      約定，並應提供文件讓上訴人申請建照，而由上訴人負擔
      設計、整地及建築施工等費用。建築完畢後之請領使用築
      照及辦理保存登記亦由上訴人負責辦理，且辦理保存登記
      後，雙方應辦理公證。兩造間此等權利義務內容，均係系
      爭租約簽立後，即有履行之義務及請求之權利，顯見系爭
      租約於98年9月17日訂立後，即已成立生效。被上訴人主
      張該租約自99年2月1日始生租賃之效力云云，顯與上開約
      定及事實不符，要無足取。且所謂「附始期」之法律行為
      ，應於契約中約明期限屆至時，始生其效力之意旨，始可
      謂為「附始期之法律行為」，倘未有上開「始發生效力」
      之明文約定，均應認係「雙方履行契約義務」之約定，不
      應遽謂係契約始期之約定。
（二）又上訴人於系爭租約訂立後，即依約占有系爭土地，進行
      規劃施工，且被上訴人於98年11月5日訂立系爭買賣契約
      時，亦明知系爭土地已由柳美富出租予上訴人，並已交付
      土地予上訴人使用，進行整地、規劃施工，此觀諸系爭買
      賣契約第12條第8款約定「龍騰不動產仲介社負責辦理解
      除賣方於98年9月17日與台中市花卉運銷有限公司（即上
      訴人）簽訂之土地租賃契約書，所發生之費用由龍騰不動
      產仲介社負責」等情即明。被上訴人既明知前地主柳美富
      已將系爭土地出租予上訴人作為營業之用，卻仍故意受讓
      該土地，依民法第425條第1項規定及其立法理由，自應仍
      有買賣不破租賃原則之適用。
（三）再上訴人於系爭租約簽立後，即進行整地並委託林永興建
      築師規劃設計，並於98年9月間完成規劃設計，而於98年
      10月1日向台中市政府提出申請建築執照，且於98年11月
      17日通知柳美富出面用印，然因柳美富已於98年11月5日
      與被上訴人簽約出售系爭土地，因而未出面用印配合辦理
      申請建築執照，足見本件係因柳美富未依約配合辦理申請
      建照，致未能進行建物施工，因而尚未辦理公證。倘柳美
      富依約配合辦理申請建照，並於建物完工後辦理公證，即
      符合民法第425條規定買賣不破租賃原則之適用。故若法
      院認為上訴人無法主張買賣不破租賃，實係可歸責於柳美
      富拒依系爭租約之約定，配合辦理建照、使照及公證等相
      關事宜，甚至為規避出租人之義務，將系爭土地出賣予明
      知該土地有租賃負擔之被上訴人之故。柳美富顯然因恐倘
      依約協同上訴人申請建照並辦理公證，則將來出售土地勢
      必受到買賣不破租賃原則之拘束而受有不利益，故拒絕依
      系爭租約之約定，履行相關義務，顯係以不正當之行為阻
      止條件之成就，自應類推適用民法第101條第1項之規定，
      視為已生公證之效力，而符合民法第425條所定買賣不破
      租賃原則之適用，始符公平、正義。
（四）被上訴人於受讓系爭土地時，明知上訴人已與柳美富訂有
      系爭租約，則其仍受讓系爭土地所有權，並進而請求上訴
      人拆屋還地，其惡意侵害上訴人之債權甚明，實有悖於誠
      信原則，而有權利濫用情形等語，資為抗辯。
三、兩造不爭執之事項：
（一）被上訴人向柳美富購買系爭土地，雙方並於98年11月5日
      訂立系爭買賣契約，買賣價金共計2億6,441萬3,556元，
      被上訴人已如數給付，柳美富並已於98年12月17日將該土
      地所有權移轉登記予被上訴人。
（二）柳美富於系爭買賣契約訂立前，曾於98年9月17日與上訴
      人訂立系爭租約，將系爭土地出租與上訴人，雙方並約定
      租賃期限自99年2月1日起至107年1月31日止，共計8年，
      租金每月158,600元。該租約第7條且約定：建物應依法建
      築，並領取使用執照辦理保存登記，於柳美富備齊公證文
      件5日內辦理公證。然系爭租約迄未辦理公證。
（三）被上訴人與柳美富訂立系爭買賣契約時，即知悉柳美富曾
      於98年9月17日與上訴人訂有系爭租賃契約。
（四）上訴人於99年1月1日前即在系爭土地如附圖三所示A部分
      面積868.28平方公尺土地上搭建棚架、圍籬及放置花盆等
      地上物。
四、被上訴人主張系爭土地為其所有，上訴人無權占有該土地，
    應拆除地上物返還土地，並應按月給付相當於租金之損害金
    等情。上訴人固不否認有占用系爭土地情事，然否認係屬無
    權占有，並以前揭情詞置辯。是本件兩造爭執之處，顯在於
    ：（1）系爭土地於何時發生效力？（2）系爭租約是否有民
    法第425條所定「買賣不破租賃」原則之適用？（三）被上
    訴人提起本件訴訟，是否有權利濫用及違反誠信原則情事？
    經查；
（一）系爭土地租賃契約於何時發生效力？
 （1）查系爭土地原為訴外人柳美富所有，柳美富於98年9月17
      日與上訴人簽訂系爭租約，將該土地出租與上訴人，並約
      定租賃期限自99年2月1日起至107年1月31日止，共計8年
      ，每月租金158,600元，租賃保證金為475,800元。嗣柳美
      富於98年11月5日將系爭土地出賣予被上訴人，雙方並訂
      立系爭買賣契約，買賣價金為2億6,441萬3,556元，被上
      訴人已如數給付，柳美富並已於98年12月17日將該土地所
      有權移轉登記予被上訴人等情，已為兩造不爭執之事實，
      並有土地登記謄本、土地租賃契約書及不動產買賣契約書
      附原審卷（見原審卷第12至20頁、第35至37頁）可稽，自
      堪信為真實。
 （2）按附始期之法律行為，於期限屆至時，發生效力，民法第
      102條第1項定有明文。查上訴人與柳美富固於98年9月17
      日締結系爭租約，然雙方於該租約第2條約明：「租賃期
      限：自99年2月1日起至107年1月31日止計8年」，且上訴
      人法定代理人張祿坤於臺灣台中地方法院檢察署（下稱台
      中地檢署）99年度偵字第2387號刑事案件偵查時亦證述：
      因為申請建照、建築師畫圖都需要時間，故系爭租約才從
      2月起算，之前的算是動工期等語。復參諸該租約第3條約
      定每月租金158,600元。每3個月為1期，每期1日給付，每
      年4期期票1次開立予柳美富。而證人柳美富於上開刑事案
      件偵查時亦證稱：上訴人於系爭租約簽約時，當場交付5
      張支票，每張面額均為475, 800元，1張是押金，其他4
      張是租金，3個月為1期，每1期1張支票，該等支票均係遠
      期支票，從租賃期間開始等情明確，有訊問筆錄附本院卷
      可稽。且觀之卷存上訴人為支付租賃保證金475, 800元及
      第1年4期租金所簽交予柳美富之5紙支票，其中二紙支票
      （即保證金支票與第1期租金支票）所載發票日確均為99
      年2月1日，其餘3紙支票之發票日則分別為99年5月1日、
      同年8月1日及同年11月1日，亦有各該支票影本附本院卷
      可稽（見本院卷第49頁背面、50頁）。準此以觀，足認系
      爭租約乃附始期之租賃契約，上訴人與柳美富於系爭租約
      顯已約明該租約於期限屆至即99年2月1日時始發生效力，
      而非於締約時，該租約即發生效力。
 （3）至系爭租約第11條雖約定：「甲方（即柳美富）同意於訂
      立契約後先行讓乙方（即上訴人）規劃施工」，另第6條
      及第7條則分別約定：「甲方同意於立契約後提供文件讓
      乙方申請建照，起造人由甲方指定，但設計圖需經甲方同
      意後始可申請，所有設計費、整地費、建築施工費、營業
      稅及其他雜支皆由乙方負擔，付款以甲方名義支付」、「
      建物應依法建築，並領取使用執照辦理保存登記（費用乙
      方負擔），於甲方備齊公證文件五日內辦理公證，於公證
      完成後乙方始可遷入使用，本契約於公證完成後同時作廢
      」，然此不過係基於契約自由原則，約定出租人即柳美富
      除負有提供租賃標的土地供承租人之上訴人使用收益外，
      仍須提供其他之給付，諸如提供文件供上訴人申請建照，
      ，俾使上訴人得於系爭土地上興建建物，並於興建完成後
      ，備齊公證文件，協同上訴人辦理公證等，由此可見上訴
      人與柳美富所締結者，並非典型之租賃契約，而為一種非
      典型之「混合契約」，應視其個別給付義務所屬契約類型
      之法律規定判斷之。例如，於法律適用上，系爭土地租賃
      部分仍應適用租賃之規定，至於系爭土地租賃於始期屆至
      即99年2月1日發生效力前，柳美富同意先行提供系爭土地
      予上訴人為施工之規劃，則應適用關於使用借貸之規定。
      乃上訴人竟執上開約定內容，據以抗辯系爭租約並非附始
      期之租賃契約，而率謂該租約於98年9月17日締約時即已
      發生效力，並非於99年2月1日始生效力云云，顯係將契約
      之類型、結構與契約生效之時點為錯誤之連結，委無可取
      。
（二）系爭租約是否有民法第425條所定「買賣不破租賃」原則
      之適用？
 （1）按「出租人於租賃物交付後，承租人占有中，縱將其所有
      權讓與第三人，其租賃契約對於受讓人仍繼續存在」，民
      法第425條第1項固定有明文，此即學說上所謂之「買賣不
      破租賃」。然其成立要件則須：1、租賃契約為有效，2、
      租賃物已交付予承租人，而由承租人占有中，3、出租人
      將租賃物之所有權讓與第三人。故如無有效租賃契約之存
      在，自不生買賣不破租賃之問題，且其租賃契約有效之準
      據時點，應為租賃物所有權讓與之時。查系爭租約既於始
      期屆至即99年2月1日始發生效力，則柳美富於該租約訂立
      後，於98年11月5日將系爭土地出賣予被上訴人，並於98
      年12月17日將該土地所有權移轉登記為被上訴人所有時，
      斯時系爭租約顯然尚未生效，則揆之上開規定及說明，自
      無適用民法第425條買賣不破租賃之可言。且即使本件被
      上訴人於受讓系爭土地所有權時，明知其前手柳美富已就
      系爭土地與上訴人訂有系爭租約，然若未具備前述三要件
      ，自，仍無民法第425條之適用。故上訴人抗辯被上訴人
      明知柳美富已將系爭土地出租予上訴人作為營業之用，卻
      仍故意受讓該土地，依民法第425條第1項規定及其立法理
      由，仍有買賣不破租賃原則之適用云云，於法即屬無據，
      難以憑採。
 （2）至系爭租約第11條雖約定柳美富同意於訂立契約後先行讓
      上訴人規劃施工，且柳美富於上開刑事案件偵查時亦證述
      ：「我是想說反正也要租給張祿坤（即上訴人法定代理人
      ），就先行給他使用」等語，可認柳美富於系爭租約於99
      年2月1日發生效力前，提供系爭土地予上訴人先行規劃施
      工，此部分應屬使用借貸性質。按「使用借貸，非如租賃
      之有民法第425條之規定，縱令上訴人之前手將房屋及空
      地，概括允許被上訴人等使用，被上訴人等要不得以上訴
      人之前手，與其訂有使用借貸契約，主張對現在之房地所
      有人即上訴人有使用該房地之權利」，已據最高法院59年
      台上字第2490號判例闡釋甚明。準此可知，使用借貸為特
      定人間債之關係，非如租賃契約之有民法第425條特別規
      定，對受讓人仍為繼續存在，故上訴人自難因該使用借貸
      關係而遽謂其對受讓系爭土地所有權之被上訴人有使用系
      爭土地之合法權利，附為敘明。
 （3）綜上，本件既無民法第425條買賣不破租賃原則適用之餘
      地，且上訴人又無法舉證證明其占有系爭土地，有何正當
      合法權源，自屬無權占有。
（三）被上訴人提起本件訴訟，是否有權利濫用及違反誠信原則
      情事？
      按所有人對於無權占有或侵奪其所有物者，得請求返還之
      ，民法第767條前段定有明文。查系爭土地已由被上訴人
      買受並取得所有權，上訴人有於系爭土地如附圖三所示A
      部分面積868.28平方公尺土地上搭建棚架、圍籬及放置花
      盆等地上物，且於本院言詞辯論終結時，該部分土地仍為
      上訴人占有使用等情，既已為兩造不爭執之事實，並有現
      況照片附卷可稽，且上訴人占有系爭土地，復無何正當合
      法權源，自構成無權占有，則被上訴人依據上開規定，請
      求上訴人拆除系爭土地如附圖二所示C部分面積70平方公
      尺之臨時棚架等地上物，將該部分土地返還被上訴人（未
      繫本院部分，不予贅述），乃行使法律所賦與之權利，即
      屬正當。更何況權利之行使是否違反公共利益或以損害他
      人為主要目的，應就權利人因權利行使所能取得之利益，
      與他人及國家社會因其權利行使所受之損失，比較衡量定
      之。本件被上訴人固明知柳美富就系爭土地已與上訴人訂
      立系爭租約，仍向之買受該土地，然其所付價金高達2億
      6,441萬3,556元，則被上訴人於價款付訖，並取得系爭土
      地所有權後，為能儘速利用該土地，而請求上訴人將該土
      地上所搭建之棚架等地上物拆除，核係為圖自己利益所以
      致之，雖此舉足使上訴人利益受損，然顯非以損害上訴人
      為主要目的，益徵被上訴人提起本件訴訟，並無權利濫用
      及違反誠信原則情事。是上訴人此之所辯，要無足取。
五、按因故意或過失，不法侵害他人之權利者，負損害賠償責任
    。又無法律上之原因而受利益，致他人受損害者，應返還其
    利益，民法第184條第1項前段及第179條前段分別定有明文
    。復按無權占有他人土地，可能獲得相當於租金之利益為社
    會通常之觀念，亦經最高法院61年臺上字第1695號判例闡釋
    甚詳。查上訴人無權占有系爭土地如附圖三所示A部分（其
    中如附圖二所示C部分除外，下稱A減C部分土地）之土地，
    既已為原審確定之事實，則上訴人顯然不法侵害被上訴人就
    系爭土地之所有權，且獲得占有使用系爭土地之相當於租金
    之利益，致使被上訴人受有不能就該土地為使用收益之損害
    ，故被上訴人依法即得對於上訴人請求給付相當於租金之不
    當得利（或損害金）。玆上訴人既早於99年1月1日前即占有
    使用系爭土地，且柳美富前將系爭土地出租予上訴人，雙方
    約定每月租金為158,600元，已為兩造不爭執之事實，則據
    此計算被上訴人自99年1月1日起就上訴人無權占用A減C部分
    土地每月所得請求上訴人給付之相當於租金之不當得利（或
    損害金）即為145,814元（即逾12,876元部分，計算方式：
    158,600元－12,786＝145,814元）。
六、綜上所述，被上訴人主張上訴人無權占有系爭土地如附圖二
    所示C部分面積70平方公尺之土地，既屬可信，上訴人所辯
    ，並非可採，則被上訴人本於所有權權能，請求上訴人拆除
    該部分土地之臨時棚架等地上物，將土地返還被上訴人，為
    有理由，應予准許。又上訴人另無權占有A減C部分土地，既
    已為原判決確定之事實，則被上訴人依據不當得利及侵權行
    為法律關係，請求上訴人給付占有該部分土地之相當於租金
    之損害金，自亦有理由，應予准許。是則，原審判命上訴人
    拆除上開C部分土地之地上物，返還土地，及應自99年1月1
    日起至返還土地之日止，按月給付逾12,876元部分之損害金
    ，並為假執行之宣告，於法並無不合。上訴意旨指摘原判決
    不當，求予廢棄改判，為無理由，應駁回其上訴。
七、本件事證已臻明確，兩造其餘攻擊防禦方法及舉證，核與判
    決結果不生影響，爰不逐一論述，併此敘明。
八、據上論結，本件上訴為無理由，依民事訴訟法第449條第1項
    、第78條，判決如主文。
中    華    民    國    99    年    11    月    23    日
                民事第四庭    審判長法  官  陳蘇宗
                                    法  官  林欽章
                                    法  官  吳美蒼
以上正本係照原本作成。
如對本判決上訴，須於收受判決送達後20日內向本院提出上訴書
狀，其未表明上訴理由者，應於提出上訴後20日內向本院提出上
訴理由書（須按他造人數附具繕本）。
上訴時應提出委任律師為訴訟代理人之委任狀。具有民事訴訟法
第466條之1第1項但書或第2項之情形為訴訟代理人者，另應附具
律師及格證書及釋明委任人與受任人有該條項所定關係之釋明文
書影本。如委任律師提起上訴者，應一併繳納上訴審裁判費。
                                    書記官  高麗淇
中    華    民    國    99    年    11    月    24    日
                                                      Ｖ

司法院資訊處製作；財團法人民間司法改革基金會備份。
